【裁判字號】    98,上更(一),24
【裁判日期】    980728
【裁判案由】    強制猥褻
【裁判全文】
臺灣高等法院臺南分院刑事判決      98年度上更(一)字第24號
上  訴  人
即  被  告  史水和
選任辯護人  蕭敦仁律師
上列上訴人因強制猥褻案件，不服臺灣嘉義地方法院94年度少連
訴字第20號中華民國94年12月20日第一審判決（起訴案號：臺灣
嘉義地方法院檢察署93年度偵字第7242號），提起上訴，判決後
經最高法院發回更審，本院判決如下：
    主  文
原判決撤銷。
史水和對未滿十四歲之女子，以違反其意願之方法，而為猥褻之
行為，處有期徒刑伍年。
    事  實
一、史水和原係嘉義市○○國民小學（以下簡稱○○國小）社會
    科科任老師，於民國（下同）92年9 月至93年6 月間擔任甲
    女（民國00年00月00日生，姓名、年籍資料等均詳卷，即警
    卷代號0000-0000 號，以下均以甲女稱之）之社會科科任老
    師，其明知甲女為未滿14歲之稚齡幼女，竟基於強制猥褻之
    犯意，於93年12月3 日下午3 時25分許，在○○國小○○樓
    之電梯內，未經甲女之同意，將其身體往後貼近甲女，以雙
    手往後撫摸甲女之下腹部至下體等部位，違反甲女之意願對
    之為強制猥褻之行為。
二、案經甲女之母訴由嘉義市警察局報請臺灣嘉義地方法院檢察
    署檢察官偵查起訴。
    理  由
甲、程序方面：
一、依性侵害犯罪防治法第12條第2項之規定，司法機關所製作
    必須公示之文書，不得揭露足以識別被害人身分之資訊。故
    本件判決書事實欄及理由欄，關於被害人僅記載為甲女及其
    出生年月日（出生年月日之記載用於查明甲女於案發時，係
    未滿14歲之人，其餘真實姓名、住居所等年籍資料均詳如代
    號與真實姓名對照表所載），確實之地址則詳卷載。
二、甲女於93年12月28日檢察官偵訊時固未經具結，惟甲女於偵
    訊時尚未滿16歲，依刑事訴訟法第186條第1項第1款之規定
    【不得】令其具結；又按「證人依法【應】具結而未具結者
    ，其證言不得作為證據」，刑事訴訟法第158條之3固有明定
    。但依該規定，係指證人依法【應】具結而未具結時，始排
    除該證言之證據能力。查證人甲女於偵查中既未滿16歲，依
    上開規定「依法」不得令其具結，自無依同法第158條之3規
    定【應令其具結】始有證據能力適用之情事，準此，甲女於
    偵查中之證述自有證據能力。
三、被告於案發後之93年12月5 日下午2 時30分許，在○○國小
    校長室所為之陳述，經該校校長陳○○予以錄音部分：
（一）按刑事訴訟法第159條之立法修正理由略以：「傳聞法則
      係由英、美發展而來，隨陪審制度之發達而成長，但非僅
      存在於陪審裁判，已進化為近代之直接審理主義及言詞審
      理主義，並認訴訟當事人有反對詰問權，因此傳聞法則與
      當事人進行主義有密切關聯，其主要之作用即在確保當事
      人之反對詰問權。由於傳聞證據，有悖直接審理主義及言
      詞審理主義諸原則，影響程序正義之實現，應予排斥，已
      為英美法系及大陸法系國家所共認，惟因二者所採訴訟構
      造不同，採英美法系當事人進行主義者，重視當事人與證
      據之關係，排斥傳聞證據，以保障被告之反對詰問權；採
      大陸法系職權進行主義者，則重視法院與證據之關係，其
      排斥傳聞證據，乃因該證據非在法院直接調查之故。……
      又刑事訴訟法修正已加強檢察官之舉證責任，且證據調查
      之取捨，尊重當事人之意見，並以之作為重心，降低法院
      依職權調查證據之比重。在此種前提下，酌予採納傳聞法
      則，用以保障被告之反對詰問權，即有必要。……惟對於
      『被告審判外之陳述』，應無保護其反對詰問權之問題，
      故刑事訴訟法第159條第1項規定，「被告以外之人」審判
      外之「言詞或書面」陳述，原則上均不得作為證據，將共
      同被告、共犯、被害人等審判外之陳述，同列入傳聞法則
      之規範……」，故依上述之立法修正理由可知，刑事訴訟
      法第159條改採傳聞法則之目的之一，厥在於保障當事人
      之反對詰問權，惟對於「被告審判外之陳述」，則應無保
      護其反對詰問權之問題。再依刑事訴訟法之規定，被告屬
      法院訊問之證據方法，並享有緘默權之保障，不具證人適
      格（現行刑事訴訟法所承認之5種法定證據方法為：被告
      、人證、鑑定、文書、勘驗等，參照司法院大法官會議釋
      字第582號解釋許玉秀大法官協同意見書），且又難以想
      像被告可對自己行反對詰問，故被告審判外之陳述，自非
      刑事訴訟法第159條所定之傳聞證據，從而被告於審判外
      之陳述，自非傳聞證據，無該條第159條之適用。
（二）復按證據排除法則之理論依據，無非求諸於以正當法律程
      序保障憲法之基本人權、維護司法之廉潔性，以及抑制偵
      查機關違法偵查之目的，而巡歷該法則之沿革，證據排除
      法則之適用，係以國家機關違反法定程序為其規範對象。
      準此，除非有「私人可視為國家機關的代理人」，或「政
      府之行為又擴張原先私人之取證範圍」，而仍可援引證據
      排除法則之情形外，私人取證之情形，由於不涉及國家機
      關違反正當程序干預人民自由權益之問題，故一般而言，
      私人取證應不生證據排除之問題。又憲法所定有關人身自
      由、住居及秘密通信等基本人權保障條款，乃在於維護人
      民有免於國家機關不當干預的自由，證據排除法則之產生
      ，即在於透過證據排除以更加有效地擔保國家機關不得恣
      意的干預個人基本人權，準此，證據排除法則在憲法上的
      意義，自屬「國家對私人」的關係，至於「私人對私人」
      之取證，並非憲法基本人權條款所規範之領域，排除私人
      取得之證據，基本上並非憲法規範之目的。而觀之刑事訴
      訟法第158條之4有關一般排除法則之規定，法條用語明確
      規定「實施刑事訴訟程序之公務員」，且參酌該條增訂之
      立法理由，厥在於透過證據排除，嚇阻違法偵查，以保障
      個人基本人權，可見，我國刑事訴訟法上之證據排除法則
      之適用對象應限於國家機關，而不及於私人取證之情形。
      查證人陳○○於案發時為○○國小之校長，惟並未被賦予
      得行使強制處分之權限，其雖身為校長，非無公務員之身
      分，惟究與「實施刑事訴訟程序之公務員」不同，實與一
      般私人無殊，參諸上開說明，私人取證既非證據排除法則
      之適用對象，自難徒以證人陳○○非實施刑事訴訟程序之
      公務員身分，即據予排除被告上開陳述之證據能力。
（三）被告雖辯稱其上開錄音內容係受證人陳○○之脅迫云云。
      但查：
    (一)證人陳○○於94年10月13日原審審理時結證稱：93年12月
      5 日其有與被告及證人黃○○計三人在○○國小校長室，
      中間並無何人進入校長室，被告一進入校長室就開始錄音
      ，並有向被告告知有錄音之動作，被告亦知道有錄音程序
      。而其並無以恐嚇之方式強使被告供出如警卷第26頁、27
      頁錄音譯文內容，亦無以肢體動作逼迫被告陳述，更無說
      被告如不承認，出去會被打死之語。其次，錄音程序，係
      由證人黃○○負責，另由其負責詢問被告，詢問過程中，
      被告不惟可以清楚問題之所在，意識亦正常，錄音該時段
      ，證人黃○○亦有全程在場，而其在詢問被告時，校長室
      之門並無鎖上，一般人敲門即可進入。另在錄音之前，其
      並無法確定被告是否有對甲女為猥褻行為，因而向被告詢
      問確定。且93年12月5 日當日，其會找甲女家長來到學校
      ，係為求公正，並瞭解事情之經過及兩造之陳述情形，當
      日被告與家長並無對質及談話之情形。再93年12月5 日因
      另位主任係在學校他處陪伴學生，故無在校長室，又其並
      無於89年間因為營養午餐發包問題與被告發生爭執，其亦
      是根據江○○老師之裁量，而未讓被告兒子領取市長獎等
      語（見原審卷(一)第176 頁至184 頁）。
    (二)證人即○○國小學務處主任黃○○於93年12月28日檢察官
      偵訊時亦結證稱：「93年12月5 日下午被告與校長（即陳
      ○○）在校長室談論事情時，其有在場，當時是由我在場
      錄音存證，當時錄音存證內容如警卷第26、27頁之錄音譯
      文，被告有承認犯罪如該錄音帶譯文所示」等語（見偵卷
      第10頁）；於94年10月14日原審審理時亦結證稱：93年12
      月5 日，當時陳○○坐於校長室進門對面茶几之位置，被
      告坐於沙發靠牆壁，其坐於被告對面的位置，陳○○在對
      被告進行瞭解時，有做出錄音之動作，而錄音工作係由其
      負責，另由陳○○對被告進行詢問程序，又因錄音機係置
      放於茶几靠近被告所坐之位置，故被告知曉有錄音之情形
      ，於錄音程序中，其有全程一直在場，且係其與陳○○二
      人先在校長室等被告進來，陳○○並無以肢體或言語對被
      告施加恐嚇之動作，錄完音後，陳○○即先讓被告回家休
      息，而本件在錄音當時，甲女及其家長，固有在學校，惟
      並未在校長室等語（見原審卷(二)第203 頁至210 頁）。
    (三)證人即○○國小教務處主任張○○於94年10月14日原審審
      理時結證稱：93年12月5 日陳○○有通知其到○○國小瞭
      解處理本件，當時係分成三組處理，由黃○○及周○○在
      學校輔導室作諮商，其在二樓安撫家長，陳○○、黃○○
      及被告在校長室瞭解案情，而因陳○○前已分配工作，故
      其知道有對被告之談話錄音。當天甲女家長與被告完全沒
      有見到面，其亦無見到陳○○對被告作出恐嚇之言語或動
      作。又於92年間，送至教務處之資料並無被告兒子領取市
      長獎之名單，其更無攜帶被告兒子之學籍簿前去校長室之
      情，與被告亦無何恩怨過節（見原審卷(二)第212 頁至218
      頁）。
    (四)證人周○○於94年10月14日原審審理時亦結證稱：93年12
      月5 日當日張○○係在校長室隔壁的隔壁之會議室負責安
      撫家長，其另在地下室諮商室輔導甲女，黃○○及陳○○
      二人則係在校長室與被告會談本件猥褻案件，當時工作係
      分配黃○○負責錄音，錄音機亦係由其持交予黃○○，甲
      女及其家長與被告係被安排在不同空間，當日其亦無見到
      甲女之家長有對被告為恐嚇之言語或舉止等語（見原審卷
      (二)第218 頁至223 頁）。
    (五)觀之上開證人陳○○、黃○○、張○○、周○○等人之證
      述，就彼等當日如何分配工作，與被告會談時何人在場，
      如何錄音等情，彼等之證詞互核相吻合。且證人即甲女之
      母於原審審理時亦結證稱「93年12月5 日其與甲女之父均
      在○○國小校長室隔壁，從頭至尾均沒有見到被告，更無
      恐嚇被告之情，且當日係由張○○與其夫妻2 人在校長室
      隔壁等甲女作筆錄，甲女係與周○○、黃○○在地下室作
      輔導紀錄」等語（見原審卷(一)第169 頁至170 頁）。準此
      ，本件既係證人黃○○與陳○○先在校長室等候被告，證
      人黃○○又全程在場，且依在場之證人黃○○，及張○○
      、周○○均證述證人陳○○，或甲女之長家均未對被告施
      以恐嚇之行為；再送至教務處之資料，被告兒子原本即不
      在領取市長獎之名單內，證人陳○○又豈有挾怨報復之理
      ？從而被告辯稱「錄音前時，證人陳○○就很生氣臉色難
      看，並舉起右手比拳頭，說家長要以拳頭打死伊，如伊不
      承認，出去會被人打死」云云，自屬無稽而無足採。
    (六)又被告上開錄音內容，經本院於上訴審時進行勘驗，勘驗
      結果【該錄音係校長（即陳○○）與被告之對話，雙方是
      以國語發音，校長偶爾會穿插一、兩句台語，對話內容除
      「校長問學生講的大概這樣的是不是事實？被告答這個是
      事實，不過這個事，我……怎麼講呢」外，其餘均與警卷
      第26頁、第27頁之譯文相符，且校長問話語氣平和，並沒
      有威脅、脅迫之用語】，並製有勘驗筆錄附卷足憑（見本
      院上訴卷第64頁），足認被告上開錄音內容並無受脅迫之
      情事，被告所辯自無可採，被告與證人陳○○對話之錄音
      內容自可作為本件之證據。
三、被害人甲女（警卷第9頁至12頁）、證人甲女之母（警卷第
    14頁、15頁）、證人黃○○（警卷第17頁至20頁）、黃○○
    （警卷第21頁至24頁）等4 人之警詢筆錄，均屬被告以外之
    人於審判外之言詞陳述，被告於審判程序不同意上開被害人
    、證人等人於警詢之指證作為證據；且本院審酌該等被害人
    及證人於警詢之指証，又未具有較可信之特別情況，而符合
    傳聞法則之例外規定，依刑事訴訟法第159 條第1 項之規定
    ，自不得作為本件之證據。
四、按「證人依法應具結而未具結者，其證言不得作為證據」，
    刑事訴訟法第158 條之3 定有明文。查證人陳○○於偵查中
    之證詞（見偵卷第57頁），既未經檢察官命其具結，揆之上
    開規定，證人陳○○偵查中之證述，即不得作為本件之證據
    （最高法院94年度台上字第3277號判決參照）。
乙、有罪部分：
一、訊據上訴人即被告史水和矢口否認有何上開犯行，辯稱：其
    於93年12月5 日在○○國小校長室之所以會認錯，係因證人
    陳○○在錄音前恐嚇要其承認此事，否則出去會被打死，且
    證人陳○○又因其經辦學校營養午餐時，認為其擋校長的財
    路，故挾怨報復，於93年12月3 日下午在○○國小○○樓之
    電梯內，其將身體往後貼近甲女，是在與甲女玩，其確未對
    甲女為強制猥褻行為云云。
二、經查：
（一）上揭被告如何違反甲女之意願，對被害人甲女為強制猥褻
      之行為等事實，業據證人即被害人甲女於原審偵查、審理
      時指證綦詳（見偵查卷第12頁、原審卷(一)第149頁起至第
      163頁），復於本院更審時結證稱「（審判長問：提示電
      梯裡面監視器照片，當時被告對你做了什麼動作？）被告
      的手在摸我的下體」等語明確（見本院更字卷第150-151
      頁），而被告於93年12月5 日與證人陳○○之對話錄音時
      ，於校長陳○○詢以：「……你都把她帶到電梯裡面去，
      摸她的胸部，最嚴重的是伸到內褲裡面去摸她的私處……
      」時亦坦承「……我有做錯了，這個是事實……我沒有要
      辯駁的……」，又有該日之錄音帶及譯文在卷足憑（見警
      卷第26頁、第27頁），並經本院上訴審勘驗該錄音帶內容
      屬實（見本院上訴卷第64頁）；且被告於93年12月28日檢
      察官提示該錄音譯文予被告表示意見時，被告亦稱「無意
      見」（見偵卷第13頁）；另證人黃○○於原審審理時亦結
      證稱「其知悉錄音帶內容，因其在警局有核對譯文與錄音
      帶過，二者之內容是一致的」等語（見原審卷(二)第205 頁
      ），則證人甲女指證被告於上開時地，對其為強制猥褻之
      行為，即屬實情。故被告事後辯稱「如警卷第27頁之錄音
      譯文，其僅有稱我沒有要辯駁的，我承認我做錯了。」，
      而非稱「我沒有要辯駁的，『所有的事』我承認我做錯了
      。（差別在於有無說「所有的事」該4 個字），故該份譯
      文有經渲染」云云，自無足取。
（二）被告另辯稱「其係受證人陳○○之誤導，且為安撫甲女家
      長之情緒，始暫行承認犯行」云云。然查，93年12月5日
      當日，被告與甲女之家長係被安排在不同之空間，已如上
      述，被告與甲女及其家長當日從頭至尾皆未見面，亦據證
      人甲女之母於原審審理時結證在卷（見原審卷(一)第169 、
      170 頁），則被告豈能知悉甲女家長之情緒反應為何？且
      被告是否有對甲女為猥褻之行為，事涉師道及被告之名譽
      並損害賠償，尤以被告身為教師，並任甲女之社會科老師
      之職，若非確有此情事，被告豈有僅為安撫甲女家長之情
      緒，即率予承認之理？況依被告承認其師院畢業（參見警
      卷第1 頁），又有教學多年之經驗，豈有於不明究理之情
      形下，且對己身有明顯重大不利之事實，會受證人陳○○
      之不當誤導，進而於對話中連續3 次承認做錯了、2 次表
      示被害人甲女所陳俱是事實，復一再表示其該死等情（詳
      上開譯文），從而，被告上開所辯，應係卸責之詞，亦無
      足取。
（三）被告一再否認有在電梯內對甲女為猥褻之行為。但經原審
      及本院勘驗該電梯之錄影光碟結果「被告於93年12月3日
      在電梯內，確有以手撫摸甲女之下腹部部位，且係先於93
      年12月3日下午3時24分12秒時，往後靠近甲女1次，並撫
      摸甲女身體至同分13秒，又於同日下午3時24分26秒時，
      往後靠近甲女，並撫摸至同分34秒；再當時被告係站在甲
      女之前面，接續自後貼近甲女，以雙手往後隔著衣服撫摸
      甲女下腹部位置二次」（見原審卷(一)第159頁、本院卷第
      65頁至第66頁）【按甲女於本院更審時係結證稱「（審判
      長問：提示電梯裡面監視器照片，當時被告對你做了什麼
      動作？）被告的手在摸我的下體」（見本院更審卷第150-
      151頁）】；並有翻拍照片在卷足憑（見偵卷第40頁起至
      第54頁），則被告否認有對甲女為猥褻之行為，已難信採
      。再稽之被告於警詢時辯稱：「（影片中電梯的空間如此
      大，你為何要緊靠被害人？）因我背部癢，要搔癢又因電
      梯振動所以才會靠在0000-0000的身上」（見警卷第5頁）
      。嗣於檢察官偵查時又具狀辯稱「因伊平日見甲女乖巧可
      愛，年齡有如小孫女，遂生逗弄之心，故1、2次背向甲女
      ，後退行至甲女前，雙手往後晃動十指，故作「搔癢」狀
      ，但絕未碰觸甲女身體云云（見偵卷第20頁）。嗣於原審
      又辯稱「因要請甲女為其抓癢，始靠近甲女」云云；先後
      就當日在電梯內之動作所為之供述，已有明顯瑕疵，則若
      果真被告確無撫摸甲女之行為，豈有就其在電梯內「自後
      貼近甲女，以雙手往後」所為之動作係為何事之重要原因
      ，前後供述不一；況經原審函詢交通部中央氣象局，該局
      表示93年12月1日至6日，該局各地地震站均未測得任何有
      感地震發生，有該局94年6月13日中象參字第0000000000
      號函1紙在卷足憑（原審卷(一)第66頁、67頁）；且經原審
      當庭勘驗93年12月3 日○○國小○○樓電梯所拍攝之錄影
      光碟，該部電梯並無搖晃之情形，且看不出被告有搔癢自
      己背部之情形，又為被告所不爭（原審卷(一)第159 頁、
      160 頁）；復經本院勘驗該光碟內容，又明確看出被告「
      自後貼近甲女，以雙手往後撫摸甲女下腹部」之動作，均
      核與被告所辯之「搔癢或因電梯振動，或純屬逗弄甲女，
      故做搔癢狀，並無碰觸甲女身體，或要甲女為其抓癢，始
      靠近甲女」等語不符，足認被告此部分所辯，顯係避重就
      輕，圖卸刑責之詞。
（四）被告於原審另辯稱「證人陳○○、黃○○、張○○、周○
      ○等人於本案94年10月13日、14日審理之前，有於○○國
      小內見面會晤，故此4 人之證詞均已被污染，不足採信」
      云云。但查，證人陳○○於原審審理前回到○○國小，並
      無敘及法院傳訊時究要如何應訊，僅說應訊時不要害怕，
      據實以告即可，已據證人黃○○、張○○、周○○於原審
      證述在卷（見原審卷(二)第208 頁、216 頁、222 頁）。且
      按刑事訴訟法關於證人之訊問，採具結制度，以擔保證言
      之真實性及憑信性，並提高證人之責任心及警戒心，使為
      誠實之陳述，證人具結之後，並須擔負刑法第168 條偽證
      罪之追訴風險。證人黃○○、張○○、周○○既經原審命
      其等3 人具結在案（見原審卷(二)第232 頁至234 頁），其
      等3 人應不可能就與其本身無涉之案件，干冒偽證罪之追
      訴風險，而故為勾串虛偽供述。況上開4 名證人經原審予
      以隔離訊問，互不在場，並經被告之辯護人，當場詰問檢
      驗其證詞，則其等4 人勾串演練又有何益？矧證人陳○○
      若果真要勾串上開3 名證人，則其大可以電話或其他便捷
      方式，以較為隱密之方式與上開3 名證人聯繫即可，何須
      如此大動作，而引人議論？尤有甚者，證人陳○○與上開
      3 名證人均係○○國小之故舊同事，基於故舊情誼，於偶
      然機會面見會晤，應無何悖理之處，亦難因此即謂其等4
      人有何串證之情，被告此部分所辯，要無可信。被告於原
      審另辯稱「證人陳○○於原審94年10月13日審理時結證稱
      94年12月5 日問完被告話後，有播放錄影光碟予被告觀看
      。核與證人黃○○於隔日審理時證稱錄完音後，好像沒有
      播放錄音光碟予被告觀看，證人陳○○與黃○○二人之證
      詞互核不一，其等之證詞，不足採信」云云。然觀之證人
      黃○○當日之證詞，係稱「好像」沒有播放，並未明確陳
      述當日確無播放錄音光碟，尚難認証人陳○○與黃○○之
      證詞有何明顯矛盾之處；況有無播放錄音光碟，與被告是
      否有對甲女為強制猥褻行為，或被告是否在與證人陳○○
      之對話時承認上開強制猥褻之事實，並無必然之關聯性，
      從而被告此部分所辯，亦無可採。此外，證人陳○○於原
      審雖有提及「陳白狀（或書）」等語，但經本院向○○國
      小函索結果，經該校函覆稱「甲女於93年間受害時，未曾
      提出陳白狀」等語，有該校嘉○國輔字第0000000000 號
      函在卷可稽（見本院上訴卷第73頁）；惟本院參酌證人陳
      ○○既與被告有上開對話錄音，而該錄音內容又經本院勘
      驗在卷，足認被告在該錄音之陳述，並未受到證人陳○○
      之脅迫，均如上述，自難以經本院函索結果無陳白書，即
      認證人陳○○之其他證詞有何不可採信之處，或有何對被
      告設詞誣陷之處。
（五）末查，證人甲女於原審審理時指證「被告撫摸其身體時，
      其會感覺害怕，亦不喜歡為被告撫摸」等語（見原審卷(一)
      第163頁），於本院更審時證稱：「被告摸其身體下體等
      處，其不願意被被告摸，有時會其用手去擋，被告是在係
      違反其意願之下所為」（見本院更字卷第151頁）。且觀
      之本院勘驗該電梯光碟片內容結果「甲女自走入電梯後至
      走出電梯，雙手均放在前面，除在24分5秒時有放下過，
      其餘時間手沒有放下，且在24分26秒被告往後貼近甲女撫
      摸甲女下腹部位時，甲女右手有擋的動作」等情（見本院
      上訴卷第65頁），足認被告對甲女為上開猥褻行為，並未
      徵得甲女之同意，而有違反甲女意願之強制猥褻行為之事
      實，亦可認定。
（六）綜上所述，被告上開所辯，均屬事後圖卸刑責之詞，均無
      可採，本件事證明確，被告之犯行洵堪認定。另被告聲請
      調取甲女於○○國小之陳白書，經本院向○○國小函索結
      果，經該校函覆稱「甲女於93年間受害時，未曾提出陳白
      狀」等語（見本院上訴卷第73頁）；況該陳白狀或陳白書
      既係甲女於審判外之書面陳述，依刑事訴訟法第159 條第
      1 項之規定，自不得作為本件之証據，併此敘明。
三、按刑法妨害性自主罪章乃為保護性自主決定之自由，強調個
    人不應在遭強制而無法自由決定之情況下，受到不當色慾行
    為之侵犯。且為保護被害人免受身體上更大之傷害之意旨，
    強制猥褻罪所規定之「強暴、脅迫、恐嚇、催眠術」僅屬例
    示性質，而以「其他違反其意願之方法」概括之。所謂「違
    反意願之方法」而為猥褻行為，不以與「強暴、脅迫、恐嚇
    」之強制手段相當為必要。易言之，凡足以造成被害人性決
    定自主意願受妨害之任何手段均與之相當。因此，祇須行為
    人於違反被害人性意願之情況下為猥褻行為，不論被害人是
    不能抗拒、難以抗拒或於瞬間猝不及防之狀態下而無從抗拒
    ，均與強制猥褻罪所定之要件相當（最高法院92年度臺上字
    第1831號、93年度臺上字第5666號及94年度臺上3722號等判
    決參照）。又強制猥褻罪，係以保護屬於個人人格自由之一
    種以性自由為目的之犯罪，理解本罪之猥褻行為內容，必須
    著重於被害人性自由之侵害，撫摸甲女之胸部、下腹部，即
    便非以甲女之下體等性器為對象，而從實施當時之當事人意
    思情感，行為時之狀況及其過程等，被告以違反甲女之意思
    ，不當侵害該性自主之態樣而加以實施，顯與親子、兄弟或
    者相愛慕之男女朋友以親愛之情所表現之撫摸有所不同，而
    不得不謂之為該當侵害一般人正常之性羞恥心，而違反善良
    性道德觀之猥褻行為，而被告撫摸甲女之意圖，從勘驗過程
    及結果得之，顯非親愛之情之表現，而係出於以獲得性慾之
    目的而為之。從而，被告於93年12月3日撫摸甲女下體之行
    為，應屬以通常一般人均會明顯感覺到性的厭惡感、羞恥心
    之方法而侵害甲女性自由之猥褻行為甚明。另查，甲女童係
    00年00月00日出生，有其年籍資料在卷足証，且被害人甲女
    當時係就讀○○國小之學生，被告並係擔任甲女社會科之教
    師，被告復自承知悉甲女於93年12月3 日本案案發時係未滿
    14歲之女子（見本院更字卷第67頁），足認甲女於本件被害
    時，係屬未滿14歲之女子。被告未徵得甲女之同意，違反甲
    女之意願，撫摸甲女下腹部至下體之行為，顯已侵害甲女之
    性自主權及身體控制權，是核被告所為，係犯刑法第224 條
    之1 之加重強制猥褻罪【其中加重條款：刑法第222 條第1
    項第2 款原規定「對14歲以下之男女犯之者」於94年2 月2
    日修正，95年7 月1 日施行，修正後條款文字為「對未滿14
    歲之男女犯之者」，僅係文字之修正，於其內涵並無更易，
    而據以論罪科刑之刑法第224 條之1 規定之條文並未修正，
    故不生新舊法比較適用問題】。又按兒童及少年福利法第70
    條第1 項規定，成年人教唆、幫助或利用兒童及少年犯罪或
    與之共同實施犯罪或故意對其犯罪者，加重其刑至2 分之1
    。但各該罪就被害人係兒童及少年已定有特別處罰規定者，
    不在此限。查刑法第224 條之1 係就被害人為兒童時，所定
    之特別處罰規定，參照兒童及少年福利法第70條第1 項但書
    之規定，自無須再依該條項前段之規定，加重其刑。
四、原審審理結果認被告罪證明確，因予論罪科刑，固非無據。
    惟查：(1)檢察官所起訴被告多次犯罪之事實，僅93年12月3
    日下午此次之犯罪事實足以證明，被告其餘被指訴部分，證
    據尚不充足明確，難認其亦犯罪（詳後述不另為無罪諭知部
    分）。(2)刑法第91條之1性侵害治療處分之規定，於94年2月
    2日修正公布，自95年7月1日施行，原判決未及依刑法第2條
    第1項為新舊法比較，再適用最有利於行為人之規定，而逕
    依修正前之法律，亦非允洽。原審未予查明上情，逕認定被
    告有連續猥褻犯行，即未妥適。被告上訴否認犯罪，固無足
    採，惟原判決既有上開可議之處，自屬無可維持，應由本院
    予以撤銷改判，以期適法。爰審酌被告身為人師，未知保護
    愛惜國家幼苗，竟違反甲女之意願，猥褻甲女，以遂行自己
    強制猥褻之慾念，致甲女心靈遭受嚴重傷害，並已出現自殘
    現象，此有嘉義縣政府社會工作員個案訪視建議表可憑，對
    於甲女之家庭亦造成不輕之損傷，其偏差之觀念與心態，應
    嚴正責難。且於原審偵、審中及本院上訴審、更審時均一再
    飾詞卸責，漫指證人不實供述，相互勾串，毫無悔過自責之
    心，犯罪後態度甚為不佳，並考量被告自承為師範學院畢業
    ，當知尊重人之基本價值及人之身體自主權，及被告身為國
    小教師，對甲女為猥褻行為，除造成甲女個人及家庭嚴重傷
    害外，復使杏壇蒙羞，一般家長對於學校教育產生不信賴之
    感，及被告之犯罪動機、目的，犯罪之手段、本案發生後尚
    未與被害人及其法定代理人達成民事和解，及其生活狀況、
    品行，與被害人甲女之關係等一切情況，量處有期徒刑5年
    。另按行為後法律有變更者，適用行為時之法律；但行為後
    之法律有利於行為人者，適用最有利於行為人之法律，刑法
    第2條第1項定有明文。被告於行為後，刑法第91條之1之規
    定，於94年2月2日修正公布，自95年7月1日施行。按從刑附
    屬於主刑，除法律有特別規定者外，依主刑所適用之法律（
    最高法院95年第8次決議意旨參照）。刑法強制治療之保安
    處分，雖屬從刑，然依刑法第2條第1項規定之法律變更從舊
    從輕原則及其立法意旨，刑法第2條第1項規定即為前揭最高
    法院第8次決議意旨關於從刑適用法條之法律特別規定，再
    參以刑法第2條第2項規定「非拘束人身自由之保安處分適用
    裁判時之法律」觀之，拘束人身自由之保安處分自不得逕行
    適用裁判時之法律，而有新舊法律之比較適用。強制治療須
    將被告限制在一定處所接受治療，自屬拘束人身自由之保安
    處分，故就強制治療之相關規定仍應依刑法第2條第1項為新
    舊法比較，適用最有利於行為人之規定，而非逕予依從主刑
    所適用之法律。故刑法第91條之1性侵害治療處分之規定，
    由刑前治療改為刑後治療。而以舊法刑前治療之規定，可以
    折抵刑期及有最長期間3年之限制，對被告較為有利，故如
    鑑定結果認為被告應受強制治療，自應適用修正前之規定（
    最高法院96年度第3次刑事庭會議決議參照），自毋庸為強
    制治療之諭知。本案經比較新舊法規定結果，以適用修正前
    舊法規定較有利於被告，自毋庸為強制治療之諭知；況本案
    經囑請財團法人長庚紀念醫院嘉義分院施以鑑定之結果，略
    認：被告過去無精神病史，現在亦無精神病症，故無精神耗
    弱或心神喪失之情形，其無酒精或藥物濫用史，無性異常或
    性變態，也無其他性犯罪前科，其所涉及之妨害性自主案件
    ，經評估再犯率及對他人之危險性低，應無強制治療之必要
    ，有該院94年9 月30日（94）長庚院嘉字第000 號函附精神
    精神鑑定報告書1 份在卷可稽（見審卷第101 頁至第105 頁
    ），依上開說明，無庸為令被告入相當處所施以治療之諭知
    ，附此敘明。
丙、不另為無罪諭知部分：
一、公訴意旨另以：史水和原係○○國小社會科科任老師，於民
    國92年9 月至93年6 月間擔任甲女之社會科科任老師，其明
    知甲女為未滿14歲之稚齡幼女，竟基於強制猥褻之概括犯意
    ，自93年5 、6 月間某日起至同年12月3 日下午之前止（同
    年7 及8 月為暑假期間，未對甲女為下述猥褻行為）【不包
    括上開認定有罪部分者】，先後在○○國小○○樓0 樓「藝
    術與人文教室2 」及同棟大樓電梯內，未經甲女之同意，趁
    甲女不備不及抗拒之際，連續伸手正面或往後貼近甲女，以
    雙手往後撫摸甲女之胸部、下體及下腹部等部位多次，而違
    反甲女之意願，連續對甲女為上開猥褻之行為。因認被告係
    連續犯刑法第224 條之1 之加重強制猥褻罪等語。
二、按犯罪事實應依證據認定之，無證據不得認定犯罪事實；刑
    事訴訟法第154條第2項定有明文。次按告訴人之告訴，係以
    使被告受刑事訴追為目的，是其陳述是否與事實相符，仍應
    調查其他證據以資審認；又認定犯罪事實之證據，係指得以
    認定被告確有犯罪行為之積極證據而言，該項證據自須適合
    於被告犯罪事實認定，始得採為斷罪資料，如未能發現相當
    證據，或證據不足以證明，自不能以推測或擬制之方法，為
    裁判基礎。苟積極證據不足為不利於被告事實之認定時，即
    應為有利於被告之認定，更不必有何有利之證據（最高法院
    52年台上字第1300號、29年度上字第3105號、30年上字第81
    6號、40年臺上字第86號判例意旨參照）。次按檢察官就被
    告犯罪事實，應負舉證責任，並指出證明之方法，刑事訴訟
    法第161條第1項定有明文。因此被告並無自證己罪之義務，
    此乃無罪推定之原則。是檢察官對於起訴之犯罪事實，應負
    提出證據及說服之實質舉證責任。倘其所提出之證據，不足
    為被告有罪之積極證明，或其指出證明之方法，無從說服法
    院以形成被告有罪之心證，基於無罪推定之原則，自應為被
    告無罪判決之諭知（最高法院92年台上字第128號判例意旨
    參照）。再認定犯罪事實所憑之證據，雖不以直接證據為限
    ，間接證據亦包括在內，然而無論直接或間接證據，其為訴
    訟上之證明，均須達於通常一般之人均不致於有所懷疑，而
    得確信其為真實之程度，始得據為有罪之認定，若其關於被
    告是否犯罪之證明未達此程度，而有合理性懷疑之存在，致
    使無從形成有罪之確定，根據「罪證有疑，利於被告」之證
    據法則，即不得遽為不利被告之認定（最高法院76年台上字
    第4986號判例意旨參照）。
三、檢察官認被告另有上揭犯行，無非以被害人甲女於偵查中之
    指訴、被告之自白及校長陳○○於93年12月5 日與被告對話
    之錄音帶為主要論據。訊據被告堅決否認有此部分之犯行。
    經查：
    (一)查檢察官認被告有自白此部分犯行，但經本院查核警卷及
      偵查卷有關訊問被告部分之筆錄（見警卷第1-6頁，偵查
      卷第9、10、13、14頁，第57頁），並無被告自白此部分
      犯行之情事。次查被告於93年12月5 日與校長陳○○對話
      之錄音時固曾承認其做錯了等語，但當時被告係承認有於
      93年12月3 日下午在電梯內其身體有貼近甲女磨擦之行為
      外（見偵查卷第57頁），是否並承認其他時地之猥褻犯行
      ，則尚有未明；而被告於原審偵審中及本院審理時均堅決
      否認有強制猥褻甲女之行為。況按被告之自白，不得作為
      有罪判決之唯一證據，仍應調查其他必要之證據，以察其
      是否與事實相符；刑事訴訟法第156 條第2 項定有明文。
      被告固於93年12月5 日與校長陳○○錄音對話時曾承認伊
      做錯了等語，然其於原審偵審中及本院審理時均堅決否認
      有此部分犯行，自應再調查其他必要之證據，以察其是否
      與事實相符。
    (二)按告訴人之告訴，係以使被告受刑事訴追為目的，是其陳
      述是否與事實相符，仍應調查其他證據以資審認（最高法
      院52年台上字第1300號判例意旨參照）。查甲女於本案係
      告訴人，但甲女於檢察官偵訊時、原審及本院審理時作證
      ，均僅證稱：被告自93年5、6月間某日起至同年12月3日
      下午之前止（同年7及8月為暑假期間未上課，除外），先
      後在○○國小○○樓0 樓「藝術與人文教室2 」及同棟大
      樓電梯內，未經其同意，連續伸手正面或往後貼近，以雙
      手往後撫摸其胸部、下體及下腹部等部位多次，對其為猥
      褻行為云云，但未詳予敘明各該次發生之確實時間、地點
      及方式等情，最高法院發回意旨亦認為「惟就被告於93
      年12月3 日以外之期間，究有如何之強制猥褻被害人之行
      為？則未明白供述。是除93年12月3 日以外，其餘期間除
      被害人之指述外，似無其他補強證據，上載證據得否為被
      告連續犯強制猥褻之證據，饒有研求之餘地」（參見最高
      法院98年度台上字第76號判決第3 頁第18-22 行）。又公
      訴人所指上開各該事實發生時並無第三者在場目睹或見聞
      ，證人甲女於本院更審審理時並結證稱「（除上開93年12
      月3 日在學校電梯內那次外，其餘你說遭被告強制猥褻部
      分，你有無向學校老師或家長或親友提起？）沒有」（見
      本院更字卷第151 頁），即告訴人甲女此部分指訴之事實
      ，除其一己之指訴外，並無其他積極證據佐證，依上揭說
      明，尚難證明被告有此部分檢察官起訴所指之犯行。
四、依公訴人所舉事證，除上開有罪部分外，尚不足認定被告有
    此部分之罪嫌，此外，復查無其他確切證據足資證明被告有
    此部分犯行，應認不能證明被告犯罪，原應為無罪判決之諭
    知，惟檢察官認此部分起訴之事實，與上開有罪部分，有裁
    判上一罪之關係。原審未能詳加調查審酌，遽認被告有此部
    分犯行，為有未當，爰不另為無罪判決之諭知，附此敘明。
據上論斷，應依刑事訴訟法第369條第1項前段、第364條、第299
條第1項前段，刑法第224條之1，判決如主文。
本案經檢察官林炎昇到庭執行職務。
中    華    民    國    98    年    7     月    28    日
                  刑事第一庭    審判長法  官  黃崑宗
                                      法  官  夏金郎
                                      法  官  王明宏
以上正本證明與原本無異。
如不服本判決應於收受送達後10日內向本院提出上訴書狀，其未
敘述上訴理由者，並得於提起上訴後10日內向本院補提理由書（
均須按他造當事人之人數附繕本）「切勿逕送上級法院」。
                                      書記官  黃全忠
中    華    民    國    98    年    7     月    28    日
附錄：本判決論罪科刑法條：
中華民國刑法第224條之1：
犯前條之罪而有第222條第1項各款情形之一者，處3年以上10年
以下有期徒刑。

司法院資訊處製作；財團法人民間司法改革基金會備份。
